最高法院刑事判決                              八十六年度台上字第五一三九號
    上  訴  人  台灣高等法院檢察署檢察官
    被      告  乙○○
    選任辯護人  蔡仲誦律師
    上  訴  人  甲○○
    選任辯護人  許文彬律師
右上訴人等因被告貪污案件，不服台灣高等法院中華民國八十五年五月二十八日第二
審判決（八十四年度上訴字第五七七四號，起訴案號：台灣台北地方法院檢察署八十
三年度偵字第一三八四六號），提起上訴，本院判決如左：
    主  文
原判決撤銷，發回台灣高等法院。
    理  由
本件原判決認定上訴人甲○○係台北市政府環境保護局衛生稽查大隊技佐，負責水污
染……等項之檢查及告發業務，為依據法令從事公務之人員，明知於民國八十一年七
月十三日檢測台北市環亞大飯店放流口水污染情形，其中第一放流口ＰＨ值及溫度均
超過標準，判定不合格並開立告發單，應處罰鍰新台幣（下同）六萬元，竟為圖利使
該飯店免於罰款，於該飯店在八十二年二月二十三日提出陳情函後，明知陳情函文「
原會同檢查人員，非該公司專業人員，及檢查不合格之放流口，非該公司申請之放流
口，而該公司亦找專家學者並委請厚生基金會環保部研究改進」云云，與實情不符，
竟於同年四月間，在該衛生稽查大隊二組辦理有關水污染陳情案件承辦人孫美良移原
告發單位簽覆之移辦單上查覆內容欄中予以引述，並據之而提供意見謂：可見該公司
不遺餘力做好環保，亦允諾重新規劃設計，本次陳情內容應屬可信，經研議，該次水
樣恐含有該區域其他之廢污水，應准依該公司所請（按即撤銷告發），登載於其職務
上所掌管之公文書內，層轉中隊長謝銘和，足以生損害於公眾，並由承辦人孫美良依
該查覆內容認所採水樣恐含有該區域其他之廢污水，水樣不具代表性，告發有瑕疵，
簽請撤銷而轉呈組長白添富、副大隊長傅良枝、大隊長乙○○等人，嗣因另查卷內未
附採水照片，亦應撤銷等理由，無異議逐層批示撤銷該告發，上訴人於法務部調查局
台北市調查處調查時自白等情。因而撤銷第一審關於此部分不當之判決，改判論處其
依據法令從事公務之人員，對於主管之事務，間接圖利罪刑；原判決又以公訴意旨稱
：被告乙○○係台北市政府環境保護局衛生稽查大隊大隊長，負責水污染……等項之
檢查及告發業務，為依法令從事於公務之人員。明知台北市環亞大飯店於八十一年四
月十五日，經該稽查大隊檢查水污染不合格，同年七月十三日再度檢查亦不合格，依
規定應按日連續處罰六萬元迄改善為止，共五百餘萬元。為圖利使該飯店免於罰款，
乃指示知情之該大隊技佐甲○○簽寫「原會同檢查人員，非該公司專業人員及檢查不
合格之放流口，非該公司申請之放流口」簽呈，轉呈由其批准環亞飯店免於罰款，圖
利該飯店五百餘萬元。因認其與甲○○共同涉有貪污治罪條例第六條第一項第四款及
刑法第二百十三條罪嫌等情，經審理結果，認不能證明其犯罪，因而維持第一審諭知
其無罪之判決，駁回檢察官在第二審之上訴，固均非無見。
惟查(一)原判決認定上訴人甲○○僅圖利環亞大飯店免於罰款六萬元，而對起訴事實所
載係圖利該飯店五百餘萬元（見一審卷二頁背面），何以不足採，未見說明，難謂無
理由不備之違法。(二)被告乙○○在原審雖辯稱本件採水過程存有未照相之瑕疵等語。
然當時與甲○○同往環亞大飯店檢測之張世昌於偵查中證稱：採水有照相，相片於回
來後交給一組處理（見偵查卷一五二頁背面、一五三頁）原審未調查該相片何去，遽
認本件告發因無採水照片，本應予撤銷云云，尚嫌速斷。(三)上訴人甲○○於陳情訴願
案件移辦單查覆內容欄填載「本案經該公司陳情提出當時會同人員，並非該公司專責
人員，不諳該項業務，而當時檢查不合格之放流口，亦並非為該公司所申請排放之放
流口，……」（見偵查卷三十五頁），然當時前往檢查之人員，除甲○○外，尚有張
世昌及謝森源，此有檢查表在卷可稽（見偵查卷三十二頁），復經張世昌、謝森源二
人在偵查中供證無訛（見偵查卷六十六至六十八頁），被告乙○○於核示前，是否有
向張、謝二人查詢該次檢查時，有無該查覆內容欄所載之情形﹖如未查詢，為何逕予
核示﹖此於判斷其是否有圖利犯意至有關係，原審未予調查，亦有應於審判期日調查
之證據未為調查之違法。以上或為上訴意旨所指摘，或為本院得依職權調查之事項，
應認有發回更審之原因。又貪污治罪條例已於八十五年十月二十三日修正公布施行，
於更審判決時，應注意比較適用。
據上論結，應依刑事訴訟法第三百九十七條、第四百零一條，判決如主文。
中      華      民      國    八十六    年      八      月    二十八    日
                              最高法院刑事第九庭
                                  審判長法官  謝  家  鶴
                                        法官  羅  一  宇
                                        法官  吳  昭  瑩
                                        法官  花  滿  堂
                                        法官  陳  世  淙
      右正本證明與原本無異
                                              書  記  官
中      華      民      國    八十六    年      九      月      四      日
